【裁判字號】    95,上易,17
【裁判日期】    950222
【裁判案由】    侵權行為損害賠償
【裁判全文】
臺灣高等法院民事判決                  95年度上易字第17號
上  訴  人  乙○○
訴訟代理人  歐斐文律師
被  上訴人  甲○○
訴訟代理人  林維堯律師
上列當事人間請求侵權行為損害賠償事件，上訴人對於中華民國
94年12月 7日臺灣臺北地方法院94年度訴字第3260號第一審判決
提起上訴，本院於95年2月15日言詞辯論終結，判決如下：
    主  文
上訴駁回。
第二審訴訟費用由上訴人負擔。
    事  實 及 理 由
一、被上訴人主張：伊罹精神疾病並領有殘障手冊，為扶養一子
    ，仍勉強控制病情努力工作，而與上訴人同由台北市松山區
    公所採以工代賑方式，被指派在台北市政府環境保護局松山
    清潔隊工作，每月收入為代賑金新台幣（下同）14,750元（
    扣除勞保自負額250元後）及清潔獎金6,000元。被上訴人雖
    有正常工作，病情已能控制，但不能受到刺激，詎料上訴人
    明知被上訴人罹患精神疾病，竟於民國93年5月4日下午 2時
    許，在臺北市○○○路 ○段80巷與敦化北路口，利用被上訴
    人打掃環境之機會，徒手毆打被上訴人，致被上訴人受有背
    部、左上臂、頭部等傷害，其後被上訴人更因上訴人之傷害
    行為，導致原已正常之精神狀態惡化，病情時好時壞，不能
    每日工作，療養將近一年始恢復正常，爰依侵權行為損害賠
    償請求權，請求上訴人負損害賠償責任；因被上訴人自93年
    6月起至94年4月間無法工作而受有所損失合計102,480元。
    另被上訴人受傷後精神痛苦並導致精神病復發，需長期療養
    ，被上訴人請求上訴人賠償5萬元之精神上慰藉金等語。（
    原審判命上訴人給付被上訴人137,480元及法定利息，上訴
    人就逾上開部分並未聲明不服）並聲明：駁回上訴。
二、上訴人於原審並未到場，上訴後，其上訴理由略以：參被上
    訴人所提出之診斷證明書所載傷害，並未敘明其須休養，又
    從被上訴人所主張看，自93年5月12日診斷後，93年 6、7月
    分別工作22天，9月分工作4.5天，94年1至4月分別工作12天
    、 5天、13天、19.5天等觀之，被上訴人只是做輟無常，既
    可工作，其不工作，即不能以為本件不能工作之損失。被上
    訴人並未舉證證明此事件導致精神病發，原審此認定並無依
    據。再者，依原審所認，與所謂之病人發生爭執，須負較高
    之非難性，並無任何依據，被上訴人亦有傷害上訴人，為其
    於刑事庭所自認，足認係被上訴人毆打上訴人，上訴人為自
    衛，用手捉住被上訴人之手，並無任何攻擊行為，被上訴人
    應受較高之非難，原審竟就非財產損害部分判命上訴人給付
    被上訴人35,000元，而另件上訴人對被上訴人起訴請求，僅
    判命被上訴人給付上訴人20,000元，殊屬違誤。
三、經查，本件上訴人於前揭時地傷害被上訴人，致被上訴人受
    有背部、左上臂、頭部等傷害之事實，業經原法院於94年 5
    月31日以93年度易字第1247號刑事判決，判處上訴人有期徒
    刑 3月，上訴後，經本院以94年度上易字第1124號，駁回上
    訴人上訴，並宣告緩刑2年確定在案，此有刑事判決2份附卷
    可稽，又上訴人亦不否認於上開時地與被上訴人發生扭打，
    並致雙方均受傷，，自堪信被上訴人主張上訴人有故意不法
    侵害其身體，致受損害之事實為真實。
四、按因故意或過失，不法侵害他人之權利者，負損害賠償責任
    ；不法侵害他人之身體或健康者，對於被害人因此喪失或減
    少勞動能力，或增加生活上之需要時，應負損害賠償責任；
    不法侵害他人之身體、健康、名譽、自由、信用、隱私、貞
    操，或不法侵害其他人格法益而情節重大者，被害人雖非財
    產上之損害，亦得請求賠償相當之金額，民法第184條第1項
    前段、第193條第 1項及第195條第一項分別定有明文。又損
    害賠償之範圍，除法律另有規定或契約另有訂定外，應以填
    補債權人所受損害及所失利益為限。依通常情形，或依已定
    之計劃、設備或其他特別情事，可得預期之利益，視為所失
    利益，同法第 216條亦有明定。上訴人不法侵害被上訴人之
    身體，已認定如上，而上訴人抗辯係自衛云云，並未能舉證
    以實其說，自非可採。是被上訴人主張依上開規定請求上訴
    人賠償損害，即屬有據。茲就被上訴人之請求應否准許，分
    述如下：
  (1)不能工作損失部分：被上訴人主張每月薪資21,000元，因受
    上訴人傷害，導致精神病發，病情時好時壞，不能每日工作
    ，其中93年6月、7月份，分別僅工作22天、6天，8月份則全
    月無法工作，9月份僅工作4.5天、又94年1月至4月，各分別
    工作12天、5天、13天、19.5天，合計共損失102,480元工作
    損失之事實，業據其提出與所述相符之診斷證明書、台北市
    政府環境保護局93年度至94年度綜合所得證明資料為證。應
    認上訴人主張其受有薪資損害之事實為可採信，被上訴人依
    上開規定，請求上訴人賠償此部分不能工作所受薪資之損害
    ，自屬有據。雖上訴人抗辯自93年5月12日診斷後，93年6、
     7月分別工作22天，9月分工作4.5天，94年1至4月分別工作
     12天、5天、13天、19.5天等觀之，被上訴人只是做輟無常
    ，既可工作，其不工作，即不能以為本件不能工作之損失云
    云，但查，被上訴人原即患有精神分裂症，有聽幻覺症狀，
    上訴人為細故竟加以傷害，自會加重其病情，導致其病情時
    好時壞，其影響被上訴人之工作，自未違常理，被上訴人工
    作做輟無常，乃屬當然，上訴人抗辯上訴人可工作，而不工
    作，即不能以為本件不能工作之損失云，尚非可採。
  (2)非財產上損害部分：被上訴人主張因遭上訴人傷害，受有精
    神痛苦，請求非財產上損害金額 5萬元云云。本院審酌被上
    訴人因本件傷害致受有背部、左上臂、頭部等身體部位之傷
    害，其肉體、精神確受有痛苦，惟考量被上訴人與上訴人互
    毆致受該傷害，被上訴人原既係患有精神病，上訴人對之施
    以毆打行為，其可非難性之程度應屬較重；又考量上訴人前
    以被上訴人對其傷害訴請賠償非財產上損害，經原法院認被
    上訴人應賠償上訴人 2萬元之精神慰撫金，及兩造之身分、
    地位、經濟狀況等情，本院因認被上訴人請求賠償精神慰撫
    金 5萬元，尚嫌過高，應予核減為35,000元，方屬公允。是
    被上訴人於此範圍之請求，尚無不合。逾此數額之請求，則
    不能准許。
  (3)綜上所述，被上訴人得請求上訴人賠償之數額合計為137,
    480元（102,480＋35,000＝137,480）。
五、綜上所述，被上訴人主張為可採，上訴人所辯均無可取。從
    而，被上訴人本於侵權行為法律關係，請求上訴人給付，自
    屬有據，被上訴人請求上訴人給付137,480元，及自起訴狀
    繕本送達上訴人翌日即93年6月8日起至清償日止，按年息百
    分之 5計算之利息部分，為有理由，應予准許；逾此範圍之
    請求，為無理由，應予駁回。原審就上開應准許部分為被上
    訴人勝訴之判決，並宣告得為假執行，至超過上開不應准許
    部分，原審駁回被上訴人之請求及假執行之聲請，於法並無
    不合，上訴意旨指摘原判決上開應准許部分為不當，求予廢
    棄改判，非有理由，應予駁回。
六、據上論結，本件上訴為無理由，依民事訴訟法第449條第1項
    、第78條判決如主文。
中    華    民    國    95    年    2     月    22    日
                  民事第二庭    審判長法  官  吳謙仁
                                      法  官  蘇瑞華
                                      法  官  李瓊蔭
正本係照原本作成。
不得上訴。
中    華    民    國    95    年    2     月    23    日
                                      書記官  高澄純


司法院資訊處製作；財團法人民間司法改革基金會備份。
